---
title: "Infant and Child Mortality in Colombia"
output: html_document
date: "2024-06-06"
---

```{r setup, include=FALSE}
knitr::opts_chunk$set(echo = TRUE)
```


```{r}
install.packages("haven")
install.packages("dplyr")
install.packages("tibble")
install.packages("tidyr")
```

```{r}
library("haven")
library("dplyr")
library("tibble")
library("tidyr")
```

#Préparation des données

```{r}
somoza <- read_dta("https://grodri.github.io/datasets/somoza.dta") |>
  mutate(age=as_factor(age), cohort=as_factor(cohort))

somoza <- group_by(somoza, cohort, age) |>
  summarize(deaths=sum(dead), survivors=sum(alive))
```

On regroupe les données par les cohortes et l'âge. On crée deux nouvelles 
variables qui donnent le nombre de morts par âge et par cohorte, et le nombre de 
personnes vivantes par âge et par cohorte.

```{r}
somoza <- mutate(somoza, 
  start = sum(deaths+survivors) - c(0, cumsum(deaths+survivors)[-8]),
  width = c(1,2,3,6,12,36,60,NA)[as.numeric(age)],       
  exposure = width * (start -0.5*(deaths+survivors))/12) |>
  filter(as.numeric(age) <= 7)
```

Ici, en calculant les sommes totales et cumulées des colonnes deaths et 
survivors, on définit une valeur de départ "start" qui représente le début de la
durée d'analyse de survie.
Création de la variable exposition : on multiplie l'âge par une valeur ajustée 
de start (qui est diminuée de la moitié de la somme de deaths et survivors) et 
en divisant le tout par 12.
La variable exposure mesure l'exposition moyenne annuelle de la population à un 
risque de mortalité pendant une tranche d'âge spécifique. Elle prend en 
compte la taille de la population au début de la tranche d'âge, les décès et les survivants pendant cette tranche d'âge et la durée de la tranche d'âge en mois.

```{r}
select(somoza, cohort, age, deaths, exposure) |>
  mutate(exposure = num(exposure, digits=1))
```
```{r}
somoza <- mutate(somoza, os=log(exposure))
```
On passe l'exposition au logaritge.

```{r}
mexp <- glm(deaths ~ 1, offset=os, family=poisson, data=somoza)
  summary(mexp)

```
Modèle exponentiel : on regresse "deaths" sur 1 c'est à dire sur une constante :
on ajuste un modèle de poisson sans variables explicatives.


L'intercept de -3.99645, lorsqu'il est converti de l'échelle logarithmique à l'échelle normale, donne un taux moyen de décès de 0.01840.0184 par unité d'exposition. Cela signifie que, pour chaque unité d'exposition (par exemple, personne-année), on s'attend en moyenne à 0.01840.0184 décès.

```{r}
exp(coef(mexp))
```

L'intercept de -3.99645, lorsqu'il est converti de l'échelle logarithmique à l'échelle normale, donne un taux moyen de décès de 0.0183808 par unité d'exposition. Ainsi, pour chaque unité d'exposition, on s'attend en moyenne à 0.0183808 décès.

```{r}
mcoh <- glm(deaths ~ cohort, offset=os, family=poisson, data=somoza)
summary(mcoh)
```

Ici on regresse sur la variable "cohorte".


```{r}
exp(coef(mcoh))
```

On a les différences sur l'échelle non logarithmique, de la mortalité entre ces 
cohortes et la cohorte de référence (59).

```{r}
anova(mexp, mcoh)

```


```{r}
wald <- function(model, pattern) {
   indices = grep(pattern, names(coef(model)))
   b <- coef(model)[indices]
   V <- vcov(model)[indices, indices]
   data.frame(wald=t(b) %*% solve(V) %*% b)
 } 
wald(mcoh, "cohort")
```
Test de significativité des modèles.

```{r}
mage <- glm(deaths ~ age, offset=os, family=poisson, data=somoza)
summary(mage)
```

```{r}
exp(coef(mage)[-1])
```


```{r}
anova(mexp, mage)
```


```{r}
wald(mage, "age")
```

L'analyse avec l'âge est plus pertinente qu'avec les cohortes.

```{r}
mphaz <-  glm(deaths ~ age + cohort, offset=os, family=poisson, data=somoza)
summary(mphaz)
```

```{r}
exp(coef(mphaz)[-1])
```


```{r}
anova(mage, mphaz)
```


```{r}
wald(mphaz, "cohort")
```

```{r}
surv <- ungroup(somoza) |> 
   mutate(rate = fitted(mphaz)/exposure,
  cumhaz = cumsum(rate*width)/12,
  survival = exp(-cumhaz)) |>
  select(age, cohort, survival)

pivot_wider(surv, names_from="cohort", values_from="survival")
```

